【裁判字號】    94,勞訴,204
【裁判日期】    950124
【裁判案由】    給付退休金
【裁判全文】
臺灣臺北地方法院民事判決             94年度勞訴字第204號
原      告  乙○○
            甲○○
共      同
訴訟代理人  趙平原律師
被      告  中華航空股份有限公司
法定代理人  丙○○
訴訟代理人  蘇文生律師
上列當事人間給付退休金事件，本院於民國95年1月10日言詞辯
論終結，判決如下：
    主  文
原告之訴駁回。
訴訟費用由原告負擔。
    事  實
甲、原告方面：
壹、聲明：
    被告應給付原告2人如附表所示金額與所示利息起算日期，
    按年息5%計算之利息。
貳、陳述：
一、原告乙○○、甲○○原為被告公司航務處機師、副處長。原
    告乙○○於91年12月9日退休、退休時年資27個基數、原告
    甲○○於90年11月20日退休、退休時年資25個基數。惟因原
    告於退休前，被告發給經常性給與之「零費」薪資，未算入
    退休時應給付之平均工資範圍內，致原告乙○○退休時短少
    平均工資45,145元、原告甲○○短少平均工資38,373元。就
    此被告短付原告乙○○退休金121萬8,915元、原告甲○○95
    萬9,325元。為此依勞動基準法第55條規定，請求被告給付
    如附表所示金額與按法定利率計算之遲延利息。
二、系爭零費之給付，係係被告定之「空勤業務作業規程」給付
    ，該作業規程區分資深正機師、資淺正機師、資深副機師、
    資淺副機師，分駕駛機型計算差勤零費，每位機師均有保證
    飛行時數，但機師未必均達保證時數，未達保證時數以保證
    時數計算，超過者另外再支領零費。被告給付「零費」之標
    準係勤業務作業規程，該規程之制定目的係因空勤人員體力
    較地勤人員消耗大，而添加營恢復體力，而在核發差勤零費
    ，此差勤零費與機師實際飛行時數無絕對必然關係，機師飛
    行時數，縱未達保證時數，亦可依保證時數計領差勤零費。
    被告為彌補原告擔任機師提供勞務之特殊辛勞負擔，直接對
    原告提出之勞務作進一步報償，因原告工作內容有別於一般
    地勤人員及其他不同工作性質之空勤人員所致，與原告勞務
    提密切相關，參酌原告自退休前6個月均具領固定金額「零
    費」
    ，可認此零費為原告提出勞務之對價。
三、證據：提出原告2人之退休金結算通知書影本、薪資清單影
    本、飛加清單影本等件為證。
乙、被告方面：
壹、聲明：如主文所示。
貳、陳述：
一、被告公司空勤組員，因提供勞務之地點多為外地，原本均應
    依「空勤組員差勤費結報規定」，分別計算每次飛行任務之
    差勤時間，視其飛行航段之起站及迄站，以所飛經地區較高
    之差勤費給與作為計算差勤費標準，由航務處人力計劃中心
    登記各空勤組員之差勤時間，於每月月終彙計各組員差勤時
    間，再送各組員之隸屬單位計報領差勤費。惟原告出勤至外
    地之次數頻繁，如於每次服勤完畢後一一按上開標準表申報
    差旅費等，實有不便，故本於截長補短目的而計算出每月差
    勤費平均值（如長班歐、美洲較遠地區所得較多之差旅費等
    ，可彌補短班亞洲或國內航線之較少差旅費）及簡化行政作
    業程序，與非屬空勤組員之一般員工差旅費標準一致，被告
    遂訂定「中華航空公司貝工國內外公差每日旅標準表」（下
    稱標準表）共同規範之。
二、空勤組員與地勤人員旅費中之膳零費（膳費及零費）如前述
    係採同一標準訂定，有鑑於空勤組員於機上服勤時體力消耗
    大，落地時須添加營養恢復體力，是被告再核發所謂「差勤
    零費」，以補貼空勤組員公差期間旅費（按實際應指旅費中
    之膳費）所需，故零費係以費用償還目的之給付，即原告對
    於被告為職務所支出伙食費用之返還，並無勞務對價性，顯
    非工資，且被告公司成立之初係由空軍退飛行員組成，飛行
    員薪資本有營養費項目，是被告在設計空勤組員薪資結構時
    ，亦將之列入，準此，零費非屬原告提供勞務之對價，係為
    補充原告空勤組員體力之營養費，性質屬膳食費即伙食津貼
    ，係雇主恩惠性給與。
三、依被告所定「飛航組員空勤加給支給規定」第5.3.1條規定
    ，飛航組員應依公司派遣規定標準計劃飛時服勤，若服勤不
    足為派遣之原因，則仍可全額支給空勤加給，若為個人證照
    不合或事病假，則按影響遣之時數減發空勤加給；又依同規
    定第4.2條，空勤加給包括機種加給付、教師加給及定額旅
    費（即本件系爭零費）。易言之，設被告對原告未派遣足夠
    之飛行時數，致原告當月飛行時數低於保證飛時（即支給規
    定所指「標準計劃飛時」）70小時，被告仍全額給付零費，
    不會減發，惟因原告個人證照或事病假過等因素所致，才會
    減發系爭零費，故零費是否減發，係視可否歸責於雇主或勞
    工之原因而定，由此足證系爭零費係被告恩惠性之給與，非
    工作之對價。蓋系爭零費如係工資之一部，為何當原告執勤
    未達保證飛行時數時，被告可視是歸責於原告之原因而決定
    是否減發。再以體檢停飛為例，依支給規定第5.2.5條規定
    ，如原告因體檢不及格，未能取得空勤體檢證，不能擔任空
    勤任務時，自體檢停飛通知之日起以日數累計30日以內全額
    支給空加給，31日60至日支給空勤加給1/2，61日至90日支
    給空勤加給1/3，準此，如原體檢停飛達30日，期間未提供
    任何勞務，被告仍全額支給零費，益證系爭零費非工作之對
    價。係延襲空軍營養費而來，被告自給與空勤組員零費，迄
    今數十年，歷經數千人次之員工資遣與退休，被告在計算平
    均工資時，均將「零費」排除在外，此一制度已形成勞動習
    慣一部分，為員工所熟知，確信及遵守，應有拘束勞雇雙方
    之效力。
參、證據：提出被告公司「空勤組員差勤費結報規定」、被告公
    司「中華航空公司員工國內外公差每日旅費標準表」、被告
    公司內部簽文與人事通告影本、原告黃謙一員工個人基本資
    及原告各人退休前6個月所領零費數額單據等件為證。
    理  由
一、被告公司原法定代理人為江耀宗，於本件訴訟進行中變更為
    丙○○，被告聲請承受訴訟，符合民事訴訟法第175條規定
    ，合先敘明。
二、本件原告起訴主張：原告等人原為被告公司航務處正機師等
    空勤人員，各於附表所示日期退休，被告公司按勞動基準法
    第55條規定發給退休金，惟原告等人於任職期間每月領取零
    費之經常性給與，該費用屬原告勞務之報酬，但被告於退休
    時未按同法第2條第3款、第4款規定，將之計算至退休平均
    工資範圍內，為此原告依勞動基準法第55條規定，求為命被
    告給付如附表所示之退休金差額，並按法定利率計算遲延利
    息之判決。
    被告則以：系爭零費為被告公司「空勤組員差勤費」，係為
    對空勤員工補貼因離開基地，從事空勤任務時，須在外站停
    留所支出之差勤費用，因空勤員工每次服勤完畢如一一申報
    差勤費用，對於員工與被告公司皆有不便，被告遂另行制定
    「標準表」，統一規範被告公司所屬空勤、非空勤員工差旅
    申報標準，但因空勤人員無宿費，僅有膳費與零費二種，而
    其等長時間在飛機上值勤，體力消耗較大，為滿足空勤人員
    長期出勤，才核發零費，該等費用非屬工作報酬，性質應為
    伙食津貼，不應算入平均工資範疇等語，資為抗辯。
三、原告主張其等原屬被告公司航務處正機師等空勤人員，均已
    退休，因被告未將零費算入退休時平均工資而有附表所示退
    休金差額之事實，已據原告提出原告各人之退休金結算通知
    書等資料影本等件為證。被告否認零費應算入原告等人退休
    時平均工資範圍，並以上揭情詞置辯。因此，本件兩造不爭
    執者為：(一)原告等人擔任被告公司航務處機師、副處長等，
    於附表所示退休日自被告公司退休，並有如附表之退休年資
    基數。(二)被告公司於原告退休前6個月均發給零費，被告對
    原告將零費納入工資，所計算並請求之金額，不爭執。兩造
    所爭執者為：系爭零費應否納入原告退休時之平均工資範圍
    內。
四、系爭零費應否納入原告退休時之平均工資範圍內：
（一）按工資謂勞工因工作而獲得之報酬，包括工資、薪金及按
      計時、計日、計月、計件以現金或實物等方式給付之獎金
      、津貼及其他任何名義經常性給與均屬之，勞動基準法第
      2條、第3款所明定，則依該條款就工資之定義觀之，於認
      定何項給付內容屬於工資，係以是否具有「勞工因提供勞
      務所得之報酬即勞務對價」及「經常性之給與」之性質而
      定，而於判斷給付是否為「勞務之對價」及「經常性之給
      與」，應依一般交易觀念決定之，至於其給付名稱如何，
      在非所問（最高法院92年度台上字第2108號判決參照）。
      又工資須為經常性給與，始足當之，倘雇主為改善勞工生
      活而給付非經常性給與，或為單方之目的，給付具有勉勵
      、恩惠性質之給與，均非為勞工之工作給付之對價，與勞
      動契約上之經常性給與有別，應不得列入工資之範圍內（
      最高法院79年台上字第242號判決參照）。準此，本件「
      零費」應以被告之給付是否為原告勞動之對價為審酌，即
      雇主之工資給付交換勞工勞務之提出，工資須與勞務本身
      及具密接關係之工作條件（例如工作時間、工作地點）相
      當，始具有對價性。如係彌補勞工提供勞務的特殊辛勞與
      負擔，於工作條件外附加地給予報償，而與勞務非處於直
      接關係者，即不應認係上開勞動基準法第2條第3款所稱之
      工資。
（二）被告抗辯零費（原文Per Diem）係屬「空勤組員差勤費」
      ，是因空勤員工離開基地在外站值勤時，被告所支出之費
      用，因空勤員出勤後，如逐一申報差旅費，每有不便，及
      為彌補空勤員工體力消耗，為恢復營養，而補發此項費用
      ，並非勞務對價等語。依被告提出「空勤組員差勤費結報
      規定」，對擔任國內、國際班機之空勤人員之差勤均須依
      報結規辦理，而差勤時計算準，應視空勤人員航段之起站
      與訖站，以所經地區較高之差費給與為列記標準等語（見
      被證3），根據差勤報結標準而支給付差勤費用，因此，
      被告另訂立「標準表」，該標準表分為員工旅費與空勤組
      員差勤費2種，員工係費部分按階級區分而有宿費、膳費
      、零費等，空勤組員則統一給付，即依階級按前往地給與
      每日與每小時差旅費，而無零費標準計列（見被證4），
      因此上開標準表中員工差旅費部分有零費，而空勤人員無
      零費給與標準，但員工部分既有零費計算，則其應屬差旅
      費一部分，應無疑義。
（三）然依被告所定「空勤業務作業規程」記載「說明：一空勤
      旅費與地勤旅費中之膳食費係採同一標準訂定，惟空勤組
      員機上服勤時體力消耗大，落地需添加營養恢復體力，故
      依往例核發差勤零費以補貼公差期間旅費所需。二無論飛
      國際及國內線者差勤零費均以上列新台幣發給。.. 四差
      勤零費計算列式：（各員飛行加給計酬時間×表列標準）
      ＝差勤零費數.. 」等語（見原證4判決第6頁、原證5判決
      第5頁），可知被告為加強空勤人員營養，而將零費自差
      旅費作為補充空勤人員之用，應為彌補告之辛勞而為恩給
      性給與。
（四）原告主張：被告訂定之「飛航組員空勤加給支給規定」（
      見被證16）第5.3.1條規定「飛航組員應依公司派遣規定
      標準計劃飛時服勤，若服勤不足為派遣之原因則仍可全額
      支給空勤加給，若為個人證照不合或事病假過多，則按影
      響派遣之時數，減發空勤加給。」，因之，被告於空勤人
      員未服空勤或停飛期間仍為零費給付，該零費即屬勞務對
      價等情。但如前述，勞務對價性應以勞工提供之勞務交換
      雇主之薪資而判斷，勞工如未服務，雇主仍給予基本薪以
      外之費用，該等費用與勞務間並非處於交換關係，而為雇
      主附加給予之報償，是應認屬恩給性給付，而非屬工資。
五、綜上所述，原告主張系爭零費為勞務對價，被告未將之納入
    退休時平均工資，於法未合等情，尚非足取。被告抗辯零費
    為被告增強原告之營養費，非屬工資等，應可採信。從而，
    原告本於勞動基準法第55條規定，請求被告給付如附表所示
    退休金差額，及如附表所示日起至清償日止按年息5%計算之
    利息，為無理由，不應准許。
六、本件原告請求權未成立，其等提出之退休金差額等，毋庸再
    予審酌，附此敘明。
七、結論：本件原告之訴為無理由，依民事訴訟法第78條，判決
    如主文。
中    華    民    國    95    年    1     月    24    日
                  勞工法庭法  官  李維心
以上正本係照原本作成
如對本判決上訴，須於判決送達後20日內向本院提出上訴狀
中    華    民    國    95    年    1     月    24    日
                                書記官  詹雪娥


司法院資訊處製作；財團法人民間司法改革基金會備份。
